【裁判字號】    90,訴,511
【裁判日期】    900626
【裁判案由】    履行契約
【裁判全文】
臺灣臺中地方法院民事判決  九十年度訴字第五一一號
    原      告  甲○○
    被      告  乙○○
    法定代理人  丙○○
右當事人間請求履行契約事件，本院判決如左：
    主      文
原告之訴及其假執行之聲請均駁回。
訴訟費用由原告負擔。
    事      實
甲、原告方面：
一、聲明：
  (一)先位聲明：
    被告乙○○應給付原告新台幣（下同）一百三十萬元，及自起訴狀繕本送達翌日
    即民國九十年二月二十三日起至清償日止，按週年利率百分之五計算之利息；被
    告保證責任台灣省農業合作社聯合社應給付被告乙○○一百三十萬元，及自起訴
    狀繕本送達翌日即九十年二月二十日起至清償日止，按週年利率百分之五計算之
    利息，並由原告代為受領；原告願供擔保，請准宣告假執行。
  (二)備位聲明：
    被告乙○○應於取得出賣坐落台中縣王田段二八─八地號、田、面積０點四０一
    一公頃、應有部分八一四六分之六０八二與被告保證責任台灣省農業合作社聯合
    社之尾款之同時給付原告一百三十萬元；被告保證責任台灣省農業合作社聯合社
    於上述土地買賣移轉登記完畢，應給付被告乙○○一百三十萬元，並由原告代為
    受領。
二、陳述：
  (一)原告與被告乙○○之被繼承人即訴外人施火灶為兄弟，於八十四年九月十八日協
    議分產時曾補償訴外人施火灶一百三十萬元；嗣原告與訴外人施火灶再於八十五
    年一月六日訂立協議書，約定訴外人施火灶同意於其與被告保證責任台灣省農業
    合作社聯合社（下稱被告聯合社）關於坐落台中縣王田段二八─八地號土地之買
    賣有效成立，並於取得被告聯合社給付尾款之同時，訴外人施火灶應將前原告所
    補償之一百三十萬元返還原告。而訴外人施火灶係於八十四年一月六日與被告聯
    合社就上揭土地訂立買賣契約書，且依該買賣契約之約定，尾款為一千六百八十
    萬七千八百九十六元應於所有權移轉全部登記完畢後交付訴外人施火灶，且原則
    上應於八十四年六月三十日前辦妥完畢。於原告與訴外人施火灶訂立協議書後，
    被告聯合社仍繼續交付價款予訴外人施火灶，而訴外人施火灶亦已將所出賣之土
    地及其上房屋交付被告聯合社，被告聯合社並於其後在土地上建築冷凍庫（門牌
    號碼為台中縣大肚鄉○○村○○路三二四之一號），惟獨迄未辦理所有權移轉登
    記。
  (二)原告與訴外人施火灶訂立之協議書約定訴外人施火灶同意若與被告聯合社之買賣
    有效成立並取得尾款之同時返還原告一百三十萬元，係約定以訴外人施火灶取得
    被告聯合社尾款為條件；然查訴外人施火灶與被告聯合社之買賣係於八十四年一
    月六日簽訂，並已多次付款，且訴外人施火灶亦已將該土地交付被告聯合社使用
    收益，惟竟拖延六年有餘遲遲不辦理所有權移轉登記，不付尾款與收受尾款，且
    未依八十五年一月六日協議書約定返還原告一百三十萬元，顯係以不正當手段阻
    止條件之成就，依民法第一百零一條第一項規定應視為條件已成就。又訴外人施
    火灶已於八十八年八月十六日死亡，被告乙○○為其繼承人（訴外人施火灶之其
    餘繼承人均已拋棄繼承），自應繼承訴外人施火灶之債務，而應負履行協議書義
    務，給付原告一百三十萬元。及被告乙○○已逾五年殆於行使其對債務人即被告
    聯合社關於前揭土地買賣價金尾款之權利，原告自得依民法第二百四十二條規定
    代位行使，爰求為判決如聲明第一項所示。
  (三)原告第一項之聲明若無理由時，則本件被告等上述買賣之所有權移轉登記，顯有
    惡性拖延之情事，且被告乙○○因避債遷移至台北縣，並拒收原告雙掛號之存證
    信函，又遲遲不返還原告一百三十萬元，原告自有預為請求之必要，是原告依與
    訴外人施火灶八十五年一月六日所訂立協議書第二條之約定，被告乙○○應於收
    受尾款時返還原告一百三十萬元，並依民法第二百四十二條規定，行使代位權，
    爰求為判決如聲明第二項所示。
三、對被告抗辯之陳述：
  (一)對於被告所為之抗辯原告均否認之。
  (二)原告與訴外人施火灶所立協議書所載訴外人施火灶「取得聯合社尾款之同時返還
    甲方」一詞，其真意是指訴外人施火灶取得其與被告聯合社於八十四年一月六日
    所訂不動產買賣契約書之尾款而言，即約定履行期限為訴外人施火灶取得此項尾
    款之同時；嗣被告聯合社分別支付訴外人施火灶四次各六百萬元之款項，並於八
    十五年二月十三日交付第五次款三十四萬五千四百五十元、同年十二月九日交付
    餘款六百二十三萬三千二百六十三元，合計六百五十七萬八千七百十三元，即屬
    該買賣契約之尾款，是訴外人施火灶約定返還原告一百三十萬元之履行期顯已屆
    至，而應負返還原告之義務。
  (三)本件訴外人施火灶與被告聯合社買賣之土地尚未為所有權移轉登記，而被告聯合
    社主張買賣價款已經付清顯與常情有違，且依其買賣契約第三條約定尾款一千六
    百八十萬七千八百九十六元於所有權全部登記完畢後交付之，被告聯合社主張已
    付清，實令人難以相信，顯見被告抗辯並非實在。
  (四)被告乙○○雖主張原告與訴外人施火灶於八十六年間調解成立，原告同意不再向
    訴外人施火灶要求一百三十萬元；惟查該次調解因送鈞院審核結果未予核定，而
    未完成法定程序，故調解不成立，應未發生法律效果。
四、證據：提出協議書一件、戶籍謄本九件、本院拋棄繼承通知書影本一件、不動產
    買賣契約書影本一件、存證信函三件、土地登記簿謄本一件、本院民事裁定二件
    、臺中縣大肚鄉調解委員會八十六年調字第０一四號調解不成立證明書影本一件
    、本院八十六年九月十九日沙簡民厚字第六四五六號函影本一件、本院調解事件
    審核書影本一件、台中縣大肚鄉公所八十六年十月一日八六肚鄉字第一二三三五
    號函影本及九十年六月八日九０肚鄉民字第七四五八號函影本一件等為證。並聲
    請訊問證人楊靜練、吳忠福，及向中國農民銀行大里分行函查帳號一０一六六五
    、票號分別ＡＸ0000000、ＡＸ0000000、ＡＸ0000000、
    ＡＸ0000000、ＦＡＸ0000000、ＦＡＸ0000000、ＦＡＸ
    0000000、0000000、0000000號之支票提示人之姓名、帳
    號；向台中縣大肚鄉農會、台中縣大肚郵局、福山郵局調閱訴外人施火灶自八十
    四年一月起至八十八年八月底止之存、提款資料；向台中商業銀行烏日分行、中
    國農民銀行大里分行調閱訴外人施火灶自八十五年五月一日起至八十八年八月底
    止之存、提款資料。
乙、被告方面：
一、聲明：
  (一)被告乙○○：
    駁回原告之訴。
  (二)被告聯合社：
    駁回原告之訴，如受不利判決，願供擔保，請准宣告免為假執行
二、陳述：
  (一)被告乙○○方面：
    對於原告所提出之協議書為其父即訴外人施火灶所簽署者不爭執，惟以原告主張
    之事實其不知情，且與被告聯合社之買賣尾款在八十五年十二月九日就已完全清
    償完畢。伊現無金錢可償還，亦不知道訴外人施火灶生前是否有給付原告本筆債
    務。再原告已於八十六年間同意不再向訴外人施火灶請求返還一百三十萬元，並
    已經調解成立。
  (二)被告聯合社方面：
    原告所提出之協議書係原告與被告乙○○之被繼承人即訴外人施火灶所訂者，被
    告聯合社非該契約之當事人，是該債務應與被告聯合社無關。且被告聯合社與訴
    外人施火灶關於台中縣大肚鄉○○段二八─八土地號土地買賣總價為三千八百九
    十八萬三千八百九十六元，被告聯合社已分別支付三千八百五十七萬八千七百十
    三元，即第一次八十四年一月六日付款六百萬元、第二次同年月二十五日付款六
    百萬元、第三次同年二月十七日付款六百萬元、第四次同年三月一日付款六百萬
    元、第五次八十五年二月十三日付款三十四萬五千四百五十元、第六次同年五月
    三十日付款八百萬元、第七次同年十二月九日付款六百二十三萬三千二百六十三
    元；未付價款僅剩四十萬五千一百八十三元；而本件該買賣之土地地目為田，依
    買賣當時之法令無法為所有權移轉登記，嗣則因為原告對該土地實施假扣押而無
    法辦理所有權移轉登記；且依被告聯合社與訴外人施火灶買賣契約第三條約定尾
    款於所有權全部登記完畢後交付之，既然所有權未移轉登記予被告聯合社，被告
    聯合社並無先行付款之義務。況依被告聯合社與訴外人施火灶於八十五年五月三
    日所立之附約第四條約定被告聯合社得自買賣價金中暫時保留四十萬元作為移轉
    登記時繳稅之用，若免稅時始須付款，是此一尾款亦須待完納稅捐及辦理土地所
    有權移轉登記時，始生給付與否之問題。
三、證據：
  (一)被告乙○○方面：提出協議書及台中縣大肚鄉調解委員會調解書各一件為證。
  (二)被告聯合社方面：提出買賣契約書及附約影本、會議紀錄影本及收據影本各一件
    為證。
    理      由
一、原告主張其與被告乙○○之被繼承人即訴外人施火灶為兄弟，於八十四年九月十
    八日協議分產時曾補償訴外人施火灶一百三十萬元；嗣原告與訴外人施火灶再於
    八十五年一月六日訂立協議書，約定訴外人施火灶同意於其與被告聯合社關於坐
    落台中縣王田段二八─八地號土地之買賣有效成立，並於取得被告聯合社給付尾
    款之同時，訴外人施火灶應將前原告所補償之一百三十萬元返還原告。而訴外人
    施火灶係於八十四年一月六日與被告聯合社就上揭土地訂立買賣契約書，且依該
    買賣契約之約定，尾款原則上應於八十四年六月三十日前辦妥所有權移轉完畢同
    時，由被告聯合社交付訴外人施火灶。於原告與訴外人施火灶訂立協議書後，被
    告聯合社仍繼續交付價款予訴外人施火灶，而訴外人施火灶亦已將所出賣之土地
    及其上房屋交付被告聯合社，被告聯合社並於其後在土地上建築冷凍庫（門牌號
    碼為台中縣大肚鄉○○村○○路三二四之一號），惟獨迄未辦理所有權移轉登記
    。而原告與訴外人施火灶訂立之協議書約定訴外人施火灶同意若與被告聯合社之
    買賣有效成立並取得尾款之同時返還原告一百三十萬元，係約定以訴外人施火灶
    取得被告聯合社尾款為條件；然查訴外人施火灶與被告聯合社之買賣係於八十四
    年一月六日簽定後，並已多次付款，惟拖延遲遲不辦理所有權移轉登記，不付尾
    款與收受尾款，顯係以不正當手段阻止條件之成就，應視為條件已成就，訴外人
    施火灶自應給付原告一百三十萬元。又訴外人施火灶已於八十八年八月十六日死
    亡，被告乙○○為其繼承人（訴外人施火灶之其餘繼承人均已拋棄繼承），自應
    繼承訴外人施火灶之債務，而應負履行協議書義務，給付原告一百三十萬元。及
    被告乙○○已逾五年殆於行使其對債務人即被告聯合社關於前揭土地買賣價金尾
    款之權利，原告自得行使代位權，爰求為判決如聲明第一項所示。又如原告第一
    項之聲明無理由時，則本件被告等上述買賣之所有權移轉登記，顯有拖延之情事
    ，而被告乙○○又遲遲不返還原告一百三十萬元，原告自有預為請求之必要，是
    原告得依協議書第二條之約定，請求被告乙○○應於收受尾款時返還原告一百三
    十萬元，並依民法第二百四十二條規定，行使代位權，爰求為判決如聲明第二項
    所示。
二、被告乙○○則對於原告所提出之協議書之真正不爭執，惟以原告主張之事實其不
    知情，且與被告聯合社之買賣尾款在八十五年十二月九日就已完全清償完畢。並
    原告已於八十六年間同意不再向訴外人施火灶請求返還一百三十萬元，並已經調
    解成立等情置辯。被告聯合社則以原告所提出之協議書係原告與被告乙○○之被
    繼承人即訴外人施火灶所訂者，被告聯合社非該契約之當事人，是該債務應與被
    告聯合社無關。且被告聯合社與訴外人施火灶關於台中縣大肚鄉○○段二八─八
    土地號土地買賣，被告聯合社已經支付三千八百五十七萬八千七百十三元，未付
    價款僅剩四十萬五千一百八十三元；而本件該買賣之土地地目為田，依買賣當時
    之法令無法為所有權移轉登記，嗣則因為原告對該土地實施假扣押而無法辦理所
    有權移轉登記；且依被告聯合社與訴外人施火灶買賣契約第三條約定尾款於所有
    權全部登記完畢後交付之，既然所有權未移轉登記予被告聯合社，被告聯合社並
    無先行付款之義務。況依被告聯合社與訴外人施火灶於八十五年五月三日所立之
    附約第四條約定被告聯合社得自買賣價金中暫時保留四十萬元作為移轉登記繳稅
    之用，若免稅時始須付款，是此一尾款亦須待完納稅捐及辦理土地所有權移轉登
    記時，始生給付與否之問題等情置辯。
三、原告主張其與訴外人施火灶於八十五年一月六日訂立協議書，約定訴外人施火灶
    同意於其與被告聯合社關於坐落台中縣王田段二八─八地號土地之買賣有效成立
    ，並於取得被告聯合社給付尾款之同時，訴外人施火灶應返還原告一百三十萬元
    。且訴外人施火灶係於八十四年一月六日與被告聯合社就上揭土地訂立買賣契約
    書，且依該買賣契約之約定，尾款原則上應於八十四年六月三十日前辦妥所有權
    移轉完畢同時，由被告聯合社交付訴外人施火灶。而該買賣之土地已經訴外人施
    火灶交付被告聯合社使用、收益，及被告聯合社已給付部分買賣價款，惟獨未辦
    理所有權移轉登記。及訴外人施火灶已於八十八年八月十六日死亡，被告乙○○
    為其繼承人，應繼承訴外人施火灶之債務，而負履行協議書義務等事實，業據原
    告提出協議書一件、戶籍謄本九件、本院拋棄繼承通知書影本一件、不動產買賣
    契約書影本一件、土地登記簿謄本一件等為證，且被告乙○○對於協議書之真正
    復不爭執，固堪信原告此部分主張之事實為真實。惟被告乙○○抗辯訴外人施火
    灶與原告關於返還一百三十萬元之協議，訴外人施火灶與原告已另於八十六年七
    月一日在台中縣大肚鄉調解委員會調解成立，原告同意不再要求訴外人施火灶返
    還一百三十萬元等情，有被告乙○○提出該調解委員會調解書一件為證，是被告
    乙○○所為此部分之抗辯，亦堪信為真實。
四、按依鄉鎮市調解條例規定由各該鄉鎮市公所調解委員會調解成立所作成之調解書
    ，係屬雙方當事人以終止爭執為目的而互相讓步所為之合意。縱該調解書因未經
    法院核定，不生鄉鎮市調解條例第二十四條第二項規定之與民事確定判決有同一
    之效力，仍應認為具有私法上和解契約之效力，最高法院八十七年台上字第二三
    四二號判決可資參照。本件被告乙○○抗辯訴外人施火灶與原告關於是否返還一
    百三十萬元之事件，業經調解成立，原告同意不再要求訴外人施火灶返還一百三
    十萬元，業如前述。雖原告主張該次調解因經送本院審核結果未予核定，而未完
    成法定程序，故調解不成立，應未發生法律效果等，並提出臺中縣大肚鄉調解委
    員會八十六年調字第０一四號調解不成立證明書影本一件、本院八十六年九月十
    九日沙簡民厚字第六四五六號函影本一件、本院調解事件審核書影本一件、台中
    縣大肚鄉公所八十六年十月一日八六肚鄉字第一二三三五號函影本及九十年六月
    八日九０肚鄉民字第七四五八號函影本一件等為證。惟查原告與訴外人施火灶於
    八十六年七月一日經調解成立後，送請本院審核，固因故未經本院核定，然依前
    揭最高法院判決之意旨，其所為之調解為雙方當事人以終止爭執為目的而互相讓
    步所為之合意，未經核定固不生與民事確定判決有同一之效力，仍應認為具有私
    法上和解契約之效力；原告既於該次調解時已同意不再請求訴外人施火灶返還一
    十百三十萬元，於調解成立當時即已發生私法上和解之效力，嗣後原告即不得再
    請求訴外人施火灶返還，而僅得依該次調解之內容行使其權利；且原告與訴外人
    施火灶間已發生之私法上和解之效力，亦不因其後台中縣大肚鄉調解委員會另發
    給調解不成立證明書，而變更其已經發生之法律效果；是原告所主張該次調解因
    未完成法定程序，為調解不成立，未發生法律效果等語，自屬不可採。從而，原
    告對於訴外人施火灶因八十五年一月六日所訂協議書所生返還一百三十萬元之請
    求權，既已因嗣後另調解成立而消滅，是於訴外人施火灶在八十八年八月十六日
    死亡後，被告乙○○自未有繼承該一百三十萬元債務之情事，原告以被告乙○○
    應繼承訴外人施火灶對原告一百三十萬元之債務，而起訴請求返還，自屬無據。
五、次按債務人怠於行使其權利時，債權人因保全債權，得以自己之名義，行使其權
    利，民法第二百四十二條前段固有明文；惟代位權係債權人代行債務人之權利，
    故代行者與被代行者之間，必須有債權債務關係之存在，否則即無行使代位權之
    可言。承前所述，原告對於訴外人施火灶一百三十萬元之債權，已經調解成立而
    消滅，被告乙○○並未繼承該筆債務，是原告與被告乙○○間即無債權債務關係
    之存在，而無行使代位權之可言，是原告主張其代位被告乙○○行使對於被告聯
    合社關於上揭土地買賣之價金請求權，亦為無據。
六、綜上所述，被告所辯，堪值採信。從而，原告主張依其與訴外人施火灶協議返還
    一百三十萬元之協議書及訴外人施火灶死亡後應由被告乙○○繼承其債務，並代
    位行使被告乙○○對被告聯合社買賣價金請求權之法律關係，而以預備之訴，求
    為判決如訴之聲明第一項所示，及如第一項聲明無理由則求為判決如聲明第二項
    所示，均為無理由，應予駁回。又原告之訴既經駁回，其假執行之聲請，自應併
    予駁回。
七、本件事證已明，兩造其餘主張與舉證，經核均與本院前開認定無礙及判決之結果
    無涉，爰不予一一論述，附此指明。
據上論結，本件原告之訴為無理由，依民事訴訟法第七十八條，判決如主文。
中      華      民      國    九十      年      六      月    二十六    日
                             臺灣臺中地方法院民事第三庭
~B法      官  林源森
右為正本係照原本作成
如不服本判決，應於判決送達後二十日內，向本院提出上訴狀。
中      華      民      國    九十      年      六      月    二十七     日
~B法院書記官


司法院資訊處製作；財團法人民間司法改革基金會備份。
